【裁判字號】    94,簡上,25
【裁判日期】    950510
【裁判案由】    給付票款
【裁判全文】
臺灣嘉義地方法院民事判決              94年度簡上字第25號
上  訴  人  戊○○
訴訟代理人  羅振宏律師
被 上訴 人  乙○○
                        之4
                        1號
法定代理人  甲○○
訴訟代理人  蔡碧仲律師
複 代理 人  丁○○律師
            丙○○律師
訴訟代理人  李金樺律師
上列當事人間請求給付票款事件，上訴人對於中華民國九十四年
一月二十六日本院朴子簡易庭九十三年度朴簡字第四四號第一審
判決提起上訴，經本院於九十五年四月二十六日言詞辯論終結，
判決如下：
    主  文
原判決關於駁回上訴人下開第二項之訴部分，及該部分訴訟費用
之裁判廢棄。
被上訴人應給付上訴人新臺幣肆拾萬元，及自民國九十二年十月
七日起至清償日止，按週年利率百分之五計算之利息。
上訴人其餘上訴駁回。
第一、二審訴訟費用由被上訴人負擔百分之九十九，餘由上訴人
負擔。
    事實及理由
一、上訴人主張：被上訴人自民國九十一年六月七日至同年十二
    月二十日止，陸續透過熟識多年友人即上訴人之母己○○○
    向其借款，金額新臺幣（下同）一萬三千元至六萬五千元不
    等，結算至九十一年底共計三十九萬六千元，再加計購買菸
    酒賒帳，累計欠款為新臺幣（下同）四十萬元，由被上訴人
    簽發交付付款人為高新商業銀行嘉義分行、票載發票月份空
    白、票據號碼ＫＳ0000000號、面額四十萬元之支票
    一紙（下稱系爭支票）以代清償，並授權其得於事先告知被
    上訴人後，填載發票日期，被上訴人當時精神狀態與常人無
    異，被上訴人按月給付利息至九十二年五月即未再支付，經
    催告被上訴人還款未獲置理，乃於通知被上訴人後填載發票
    日期為九十二年八月六日，被上訴人僅於同年八月六日匯利
    息三萬元予上訴人，上訴人乃於同年十月七日提示系爭支票
    竟因存款不足而遭退票，爰依票據請求權及原因債權即消費
    借貸、買賣貨款欠款等法律關係，請求被上訴人給付上開累
    計欠款四十萬元及利息（上訴人於原審聲明：被上訴人應給
    付上訴人四十萬元，及自九十二年十月七日起至清償日止，
    按週年利率百分之六計算之利息。原審為上訴人敗訴之判決
    ，上訴人聲明不服提起上訴。）。並聲明(一)原判決廢棄。(二)
    被上訴人應給付上訴人四十萬元，及自九十二年十月七日起
    至清償日止，按週年利率百分之六計算之利息。
二、被上訴人則以：被上訴人並未向上訴人借款，且否認系爭支
    票之真正（印章非被上訴人所蓋）、有效（票載發票日非被
    上訴人填寫，被上訴人未授權上訴人填寫），縱被上訴人曾
    簽發系爭支票，亦係處於無意識或精神錯亂所為，其意思表
    示無效。被上訴人於九十年八月匯款三萬元至上訴人帳戶，
    係因上訴人之母及配偶帶同不明人士至家中鬧事，因擔憂家
    人安危乃撥付上開款項以解燃眉之急，與上訴人所指借款無
    關。並答辯聲明：駁回上訴。
三、上訴人主張曾於九十二年間以被上訴人欠款共計四十萬元簽
    發系爭支票為由，向被上訴人求償未果，被上訴人方面曾於
    同年八月間匯款三萬元至上訴人帳戶等情，被上訴人不爭執
    ，並有系爭支票影本及上訴人帳戶明細影本各一份在卷可稽
    ，堪信為真。上訴人主張被上訴人與其母己○○○熟識多年
    ，透過其母於九十一年六月至十二月間陸續向其借款，並由
    其帳戶提款借予被上訴人，至九十一年底結算加上菸酒賒帳
    共計欠款四十萬元，由被上訴人簽發交付同額之系爭支票，
    授權上訴人填載月份求償等情，為被上訴人否認並辯稱：系
    爭支票被上訴人否認其為真正（印章非被上訴人所蓋）、有
    效（票載發票日非被上訴人填寫，被上訴人未授權上訴人填
    寫），縱然真正亦因上訴人自填發票日期而屬無效票，亦否
    認兩造間有借貸等原因關係，且被上訴人當時已處於無意識
    或精神錯亂狀態，意思表示無效等語。是以本件之爭點在於
    ：原告得否依票據債權債務或借貸賒帳等原因關係向被上訴
    人請求還款，被上訴人行為當時是否處於無意識或精神錯亂
    狀態。經查：
  (一)按支票為要式證券，支票之作成，必依票據法第一百二十五
    條第一項第一款至第八款所定法定方式為之。支票之必要記
    載事項如有欠缺，除票據法另有規定外（如票據法第一百二
    十五條第二項及第三項）其支票即為無效（票據法第十一條
    第一項）。發票年、月、日為支票絕對必要記載事項，如未
    記載，其支票當然無效，最高法院六十三年臺上字第二六八
    一號判例要旨可資參照。上訴人主張被上訴人簽發系爭支票
    ，授權上訴人填載日期，乃填載月份後向被上訴人請求給付
    票款等情，為被上訴人否認並辯稱未授權上訴人填載日期等
    語，上訴人自應就被上訴人授權一事負舉證之責。然依上訴
    人所請所傳證人即上訴人之妻庚○○○到庭證稱：被上訴人
    帶支票及印章到伊家直接開系爭面額四十萬元支票，未載發
    票月份，告知月的部分等有急用時事先跟被上訴人說，再自
    行填寫月份提示領取等語；證人即上訴人之母己○○○證稱
    ：九十二年七月至被上訴人家中，沒有注意被上訴人是否在
    場，與被上訴人女兒在外面接洽，有告知被上訴人女兒要填
    支票月份之事等語（見本院九十四年十一月十日準備程序筆
    錄），則以二人證詞互核，僅證稱至被上訴人家告知被上訴
    人女兒要填載支票月份，此單方面之意思表示尚難據以推斷
    已取得被上訴人同意填載月份之授權，而為有利上訴人之認
    定。上訴人既無法舉證證明填寫發票月份經被上訴人授權，
    被上訴人自得以系爭支票未記載發票日期為由，抗辯系爭支
    票為無效，而毋庸負發票人責任，上訴人主張依票據法律關
    係請求票款，即非可採。
  (二)上訴人主張被上訴人於九十一年間，透過熟識友人即其母陸
    續向伊借款，再由伊帳戶提領一萬三千元至六萬五千元不等
    金額借予被上訴人，結算至九十一年底加計購買菸酒賒帳共
    計欠款四十萬元，並簽發交付面額四十萬元，高新商業銀行
    嘉義分行為付款人之系爭支票予上訴人，被上訴人於九十二
    年中旬前按月給付利息，嗣因未支付要求還款，僅於九十二
    年八月六日於帳戶內收取被上訴人名義匯款之三萬元利息，
    乃提示系爭支票經退票等情，業經證人即上訴人之母己○○
    ○及妻庚○○○於本院審理時到庭證述借款賒帳經過情形，
    並據上訴人提出其帳戶明細、借款明細、利息支付明細、存
    款存摺、該支票及退票理由單影本各一份為證，並經第一商
    業銀行朴子分行以（九三）一朴存字第一八０號函附上訴人
    交易明細一份可資參核。再經本院核諸原審向系爭支票付款
    人即高新商業銀行嘉義分行函調取系爭支票開戶資料，該分
    行以高新銀嘉字第０六四號函附被上訴人支票存款申請書、
    往來約定書、印鑑卡等資料，該帳戶申請書、約定書、印鑑
    卡上所留存之被上訴人「乙○○」印文，以肉眼觀之，與系
    爭支票上「乙○○」之印文均相符，徵諸上訴人所提出之退
    票理由單所載係「存款不足及拒絕往來戶」亦非「印鑑不符
    」，系爭支票及其上發票人之印文應為真正，被上訴人空言
    否認系爭支票上印文非被上訴人所蓋，又未就印文係遭盜蓋
    舉證以實其說，所辯自不足採。則以系爭支票確由被上訴人
    向付款人即高新商業銀行嘉義分行以支票存款戶申用之支票
    ，被上訴人抗辯縱係其簽發，為無意識或精神錯亂狀態所為
    ，對系爭支票係由被上訴人交付上訴人並不爭執，上訴人主
    張系爭支票係被上訴人簽發交付乙節，堪予採信。綜觀上訴
    人主張之借款及被上訴人方面支付三萬元均係提領匯款於上
    訴人所有帳戶，證人所證結算欠款賒帳並簽發支票之借貸、
    交易情形，於九十二年中旬未支付利息，乃要求還款，被上
    訴人方面匯款及提示支票等情節、付息金額及催債前後時間
    互核，與一般商業交易常情並無相違，亦與被上訴人所提出
    國立成功大學醫學院附設醫院鑑定書中所載被上訴人營業之
    行為模式相符，參以系爭面額四十萬元支票係由被上訴人簽
    發交付乙節，已如前述，亦徵被上訴人當時核算確認欠款共
    計四十萬元而為簽發交付支票之行為，兩造間應有上揭欠款
    即簽發系爭支票之原因關係存在，上訴人主張被上訴人透過
    其母向其借款、賒帳共計欠款四十萬元等情，應堪採信。
  (三)上訴人主張被上訴人精神狀態正常乙節，被上訴人否認並辯
    稱當時已處於精神錯亂狀態，且經宣告禁治產，意思表示無
    效云云，然被上訴人係於九十三年一月三十日始經臺灣高雄
    地方法院以九十二年禁字第二二五號裁定宣告禁治產，有該
    裁定影本在卷可稽，是於系爭欠款及支票簽發時，仍非禁治
    產人。而被上訴人提出之國立成功大學醫學院附設醫院之鑑
    定報告，內容雖有被上訴人於八十六年至九十一年間精神狀
    態反覆處於精神耗弱狀態等情；所提國立臺灣大學醫學院附
    設醫院鑑定報告，內容雖亦有被上訴人九十二年七月後簽發
    支票期間，其財務處理、契約行為已受疾病影響，無法適當
    處理等情，均有卷附鑑定意見可參，然上揭鑑定係分別於九
    十三年十二月間及九十四年間所為，均非鑑定被上訴人於本
    件欠款及簽發交付支票當時，確處於精神耗弱或錯亂狀態，
    再經本院調取上開禁治產案卷，就被上訴人精神狀態，經高
    雄市立凱旋醫院鑑定結果，被上訴人係屬情感性精神病，當
    病況穩定時，可以如一般人一樣處理其日常一般事務等情，
    有該院以九十二年十二月十日高市凱醫成字第０九二０００
    五三二五號函附鑑定書一份在卷可稽，自難以事後之鑑定作
    為有利被上訴人之認定，被上訴人既未能舉證證明欠款及交
    付系爭支票當時處於無意識或精神錯亂狀態，依法被上訴人
    具有完全之行為能力，被上訴人抗辯當時所為意思表示無效
    云云，不足採信。
四、按給付無確定期限者，債務人於債權人得請求給付時，經其
    催告而未為給付，自受催告時起，負遲延責任。其經債權人
    起訴而送達訴狀，或依督促程序送達支付命令，或為其他相
    類之行為者，與催告有同一之效力；遲延之債務，以支付金
    錢為標的者，債權人得請求依法定利率計算之遲延利息；應
    付利息之債務，其利率未經約定，週年利率為百分之五，民
    法第二百二十九條第二項、第二百三十三第一項前段、第二
    百０三條分別定有明文。上訴人主張依票據債權提示支票退
    票日（即九十二年十月七日）起算週年利率百分之六計算之
    利息部分，因上訴人未能舉證證明被上訴人授權填載發票日
    期，其本於票據法律關係給付票款不可採，已如前述，則上
    訴人本於票據關係請求週年利率百分之六計算之利息，亦非
    可採，而上訴人就利息部分之主張除以票款債權請求外，並
    無其他主張及舉證，依上揭規定所示，以週年利率為百分之
    五計算部分，為有理由，應予准許。逾上開範圍之請求，為
    無理由，應予駁回。
五、綜上，上訴人雖無法舉證被上訴人授權填載發票日期，不得
    依票據法律關係請求，然被上訴人交付面額四十萬元之系爭
    支票與證人證述情節及上訴人帳戶提領、匯款明細互核，可
    為欠款之憑證，且被上訴人無法舉證行為當時確處於無意識
    或精神錯亂之狀態，上訴人依簽發系爭支票之原因法律關係
    請求被上訴人給付四十萬元，及自九十二年十月七日起至清
    償日止，按年息百分之五計算之利息，為有理由，應予准許
    。原審就上揭部分為上訴人敗訴之判決，自有未洽。上訴意
    旨就此部分指摘原判決不當，求予廢棄改判，為有理由，爰
    由本院將原判決此部分予以廢棄改判如主文第二項所示。至
    上訴人請求不應准許部分，原判決為上訴人敗訴之判決，經
    核於法並無不合，上訴意旨求予廢棄改判，為無理由，應駁
    回其上訴。
六、本件判決基礎已臻明確，兩造其餘攻防方法及訴訟資料經本
    院審酌後，核與判決結果不生影響，爰不逐一論駁，併此敘
    明。
七、據上論結，本件上訴為一部有理由，一部無理由，依民事訴
    訟法第四百三十六條之一第三項、第四百四十九條第一項、
    第四百五十條、第七十九條但書，判決如主文。
中    華    民    國    95    年    5     月    10    日
                      民事第一庭審判長法  官   曾文欣
                                      法  官   陳俞婷
                                      法  官   陳端宜
正本係照原本作成。
本判決不得上訴。
中    華    民    國    95    年    5     月    10    日
                                      書記官   洪麗惠


司法院資訊處製作；財團法人民間司法改革基金會備份。
